最高法院刑事判決　　　　　　　　　　　　　　八十八年度台上字第三七三三號
　　上訴人　丙○○
　　　　　　甲○○
　　　　　　乙○○
右上訴人等因偽證案件，不服台灣高等法院台中分院中華民國八十七年四月十五日第
二審更審判決（八十六年度上更(一)字第二五七號，起訴案號：台灣台中地方法院檢察
署八十二年度偵字第一九六四一號、八十三年度偵字第八七○二號、九九一○號、一
○二九二號、一○五四○號、一二一九二號），提起上訴，本院判決如左：
    主  文
原判決關於丙○○、乙○○、甲○○部分撤銷，發回台灣高等法院台中分院。
    理  由
本件原判決認定上訴人丙○○為執業律師，與石月裡（無律師資格）及案外人朱增祥
律師，在台中市○○街三七之八號合夥開設管仲聯合法律事務所。緣有匯得利機構即
匯得利企管顧問有限公司（以下簡稱匯得利公司）於民國七十九年五月間，發生財務
困難，停止對公司投資人出金，其負責人黃寶鏞潛逃國外，各投資人遂成立自救委員
會或採取法律途徑，以求債權獲償，其中投資人即上訴人甲○○等如原判決附表一所
列者，於七十九年六月間，分別以本票聲請法院裁定，取得對黃寶鏞個人之執行名義
，憑以對黃寶鏞在台中市第七信用合作社之新台幣（下同）三千萬元定期存款為強制
執行。其間，丙○○、石月裡亦受原判決附表二所列投資人李美鳳、林春妹、徐秀北
等六十五人之委任求償投資債權而為他人處理事務，雙方約定以各投資人實際上取回
金額之二成作為報酬，而由丙○○、石月裡決定訴訟之進行，丙○○等乃為李美鳳等
人辦理提供擔保後，亦分別如原判決附表二所示對上揭三千萬元之定期存單在各債權
人之債權範圍內為假扣押，為避免甲○○等另一方債權人以上開本票執行名義取走該
假扣押金額，致如原判決附表二所示之投資人所能分得之金額不保及丙○○等之報酬
無著，石月裡乃在丙○○授意下，先後於七十九年七月十二日及八月八日，陪同投資
人廖金城、王忠漢至法務部調查局中部機動組（簡稱中機組）檢舉甲○○等人犯偽造
有價證券罪嫌，並由丙○○於同年七月二十七日代理上述附表二之投資人六十五人對
甲○○等人，向台灣台中地方法院（簡稱台中地院）提起確認本票債權不存在之民事
訴訟，而上揭刑事訴訟部分，復經黃寶鏞另具狀告訴，由台中地院檢察署受理，該署
檢察官乃據以向台中地院民事執行處發函扣押甲○○等人之參與分配款（詳如原判決
附表三所示），並於七十九年十一月，將甲○○、陳敏村、陳永洲、陳威伶、陳良玉
、張素芬、林槐廷、張調能、林毓柱、鍾羅翠苓（後二名為匯得利公司台中聯絡處行
政經理及總負責人）等十人，以涉嫌偽造有價證券罪提起公訴。嗣上揭民事訴訟部分
，亦經台中地院於八十年一月十五日判決李美鳳等六十五人勝訴，即確認甲○○等人
本票債權不存在。判決後，甲○○一方，經向丙○○探詢結果，得悉須上述附表一所
示之人全部拋棄債權，丙○○一方始願和解息訟。旋甲○○接民事敗訴之判決書，見
同案被告多人，無意上訴，認機不可失，遂以低價受讓如原判決附表三編號一至九號
所示之投資債權，並透過舊識張國祥（經原審判決無罪確定），至任職台灣高等法院
台中分院法官之上訴人乙○○住處，請求乙○○為其設法擺平官司，並表示祗要刑事
部分沒事，民事部分獲得勝訴，其願讓出一千萬元之民事執行參與分配款。乙○○見
有機可趁，乃基於意圖為自己不法所有之犯意，明知無法掌控法院之判決結果，圖以
代為擺平官司為由，向甲○○詐取分配款。乙○○乃邀丙○○見面，丙○○再轉告石
月裡，其三人遂於八十年三月十八日晚，在台中市○○路福野日本料理店與甲○○見
面會商。席間，甲○○誤信乙○○可代為擺平官司，承諾願讓出一千萬元分配款，以
換得其民事訴訟之勝訴及刑事訴訟獲判無罪。甲○○與乙○○並因而教唆丙○○、石
月裡為違背其任務之行為，其中乙○○要丙○○、石月裡找出證人（未指名），要證
人暫不出庭，且授意其等教唆該證人將來在二審法院審理刑事案件時，出庭作偽證，
俾使甲○○等被訴偽造有價證券一案獲判無罪。莊、林二人復要求丙○○於其所代理
之一方，民事訴訟敗訴後，不提上訴，使之確定，乙○○且佯稱：法院方面伊會負責
打點而得丙○○與石月裡之同意。其間丙○○表示證人如不據實陳述，恐有偽證刑責
時，乙○○表示伊會與法院打點好，不會有偽證問題。宴席外，丙○○向乙○○稱，
伊與上述附表二之李美鳳等六十五人有約在先，伊可從債權人實得分配款，抽取兩成
之後酬金。乙○○遂應允在甲○○交付一千萬元分配款後，願將一千二百五十一萬餘
元之兩成金額交予丙○○。此外，丙○○亦應允分紅一半予石月裡。至此，丙○○、
石月裡由於乙○○、甲○○之教唆背信，乃互為意圖為自己不法利益之犯意聯絡，經
由石月裡之聯繫，於八十年四月三日晚上，邀來前向中機組檢舉甲○○等偽造本票之
證人王忠漢、廖金城二人，在台中市○○街天龍第茶藝館內，由丙○○、石月裡、甲
○○力勸、教唆該證人出庭，作相反於前在中機組之不實證述。王、廖二人在甲○○
等三人之教唆及甲○○保證將予補償投資損失之情況下，應允日後至法院作偽證。嗣
甲○○等十人偽造有價證券案件，經台中地院判決甲○○等均無罪後，檢察官不服提
起上訴，甲○○為達該刑事案件獲判無罪之同一目的，又私下請託張素霞、江益貴、
余文君出庭作對其有利之虛偽證述。其後台灣高等法院台中分院於審理甲○○等人偽
造有價證券案件時，王忠漢、廖金城、張素霞、余文君、江益貴等，果然應傳出庭作
證，於供前具結後，對案情有重要關係之事項，分別為如原判決附表四所示之不實供
述（王忠漢等五人均已判處偽證罪刑確定），該院並判決甲○○等無罪，因檢察官未
上訴而於八十二年三月十五日確定。乙○○於獲悉後，再次邀宴丙○○告知上情，並
叮囑丙○○民事部分於其所代理之一方即李美鳳等六十五人於第二審亦敗訴時，亦不
要上訴，丙○○即予應允。嗣台中地院民事執行處因原判決附表三所示之人以甲○○
等被訴偽造有價證券已判決無罪確定，分別委任代理人聲請核發彼等應得之分配款一
千二百五十一萬三千三百十四元，乃於八十二年六月二十六日將其中四百十三萬四千
九百七十九元匯入該附表編號十至十三之代理人張國祥之帳戶內，另八百三十七萬八
千三百三十五元匯入其餘之人之代理人洪健國之帳戶，洪健國扣除其經辦費用及補償
款後，於同年月二十九日將餘款七百六十八萬零三百三十五元，匯至甲○○之帳戶內
。甲○○因不知乙○○實際上並未花費金錢為其擺平官司，仍遵守原先之約定，自行
留存二百八十五萬三千元後，於同日將餘款四百八十二萬七千三百三十五元匯入張國
祥之帳戶，張國祥經由乙○○與丙○○商討後，依丙○○之指示電匯二百七十五萬元
至丙○○妻子簡淑珍之帳戶內，丙○○得款後歸己所有。另由張國祥之妻葉秀鳳於八
十二年七月六日自張國祥之帳戶領取現金四百十五萬元交付乙○○之妻莊周金蘭收受
。八十二年七月二十六日台灣高等法院台中分院民事庭判決李美鳳等六十五人提起之
確認本票債權不存在之民事訴訟敗訴，丙○○即依原先與乙○○、甲○○之約定，未
代理李美鳳等人上訴最高法院，而為違背其任務之行為，全案因之確定，足生損害於
如原判決附表二所示各該本人之利益等情。因而撤銷第一審關於上訴人等部分之判決
，改判論處丙○○、乙○○、甲○○教唆證人於執行審判職務之公署審判時，於案情
有重要關係之事項，供前具結，而為虛偽陳述罪刑，固非無見。
惟查(一)、科刑判決所認定之事實，與所採之證據，不相適合，即屬證據上理由矛盾，
其判決當然為違背法令。且刑事訴訟法上所謂認定犯罪事實之證據，係指足以證明被
告確有犯罪行為之證據而言，該證據必須適於為被告犯罪事實之證明，始得採為斷罪
之資料。原判決依據石月裡、丙○○、甲○○等之供述，認定上訴人乙○○、丙○○
及石月裡於八十年三月十八日晚上，在福野日本料理店與上訴人甲○○見面會商，甲
○○與乙○○二人因之教唆丙○○、石月裡為違背其任務之行為，其中乙○○要丙○
○、石月裡找出證人，要證人暫時不要出庭，且授意彼等教唆證人將來在二審法院審
理刑事案件部分時，出庭作證，俾使甲○○等人被檢察官起訴之偽造有價證券罪受無
罪判決，莊、林二人並要丙○○將來民事部分二審如其代理之一方敗訴，就不要再上
訴，使之確定，乙○○且佯稱法院方面其會負責打點，丙○○、石月裡均表同意等情
。因認乙○○、甲○○有共同教唆丙○○、石月裡背信及乙○○有教唆丙○○、石月
裡教唆偽證之犯行。然其理由說明則謂：石月裡於台中市調查站供稱：「丙○○告訴
我，其與乙○○法官協商好了，要我盡速聯絡廖金城及王忠漢等人，要他們不要再出
庭指證甲○○偽造本票之事。」「丙○○說乙○○叫我們找幾個人去法院作偽證，確
實人選是我自己挑的，我挑王忠漢、廖金城二人。」丙○○於調查及偵查中供稱：「
乙○○曾於八十年三月十八日約我在福野日本料理店見面，希望我能叫證人不要再咬
甲○○了，待甲○○沒事之後會另外補償給我，我基於日後業務之考慮才答應，嗣後
，我乃指示石月裡去找證人廖金城、王忠漢。第二次約我見面商談是在甲○○偽造有
價證券案第二審判決無罪確定之某一天，乙○○又約我在福野料理店見面，乙○○向
我表示，現在甲○○之刑事部分判決無罪確定，日後民事部分二審判決甲○○一方勝
訴時，希望我不要再上訴，所以我才要林春妹等人不要上訴。」「乙○○講說證人不
要再咬甲○○，在事情處理完畢後，甲○○只會拿回分配款二成，我則說證人如果不
據實陳述，可能會有偽證問題，乙○○表示證人部分已與法院打點好，不會有偽證問
題，我回去跟石月裡商量，石月裡認為可行，我也剛剛執業，不敢不答應他，第二次
刑事二審判決確定，乙○○除了要我不要上訴第三審外，還保證分配款拿到後會給補
償。」甲○○於偵查中供稱：「八十年三月中，乙○○、丙○○、石月裡及我約在福
野日本料理店吃晚餐，席間，乙○○向丙○○表示，希望丙○○能讓一點，畢竟大家
都是匯得利之受害人，我則說我最大之限度為讓出一千萬元，畢竟我也有其他費用之
支出，丙○○則未表示意見，石月裡則表示如果我早點出來談，早就沒事了，他們也
不會去檢舉，乙○○則在打圓場，我當時也說我如果讓出這一千萬元，那丙○○他們
惹出來的事，他們要自己去解決，石月裡便當場向我表示他們會找原檢舉人出來到院
方澄清我的涉案。」「乙○○向丙○○表示，如果民事二審丙○○代理的那方敗訴，
則不要再上訴」等語。如果無訛，則乙○○是否有教唆丙○○、石月裡找證人出庭作
偽證，如有，其教唆之內容是否為證人將來在二審法院審理甲○○偽造有價證券案出
庭作偽證，石月裡之找王忠漢、廖金城出面作偽證，是出於乙○○之教唆或是丙○○
之教唆，抑或是其主動為之。另教唆丙○○於其所代理之民事訴訟案件，於第二審敗
訴後不要再上訴，甲○○有無參與，所謂乙○○、甲○○教唆石月裡為違背任務之行
為，其內容為何，均有欠明瞭而待究明。乃原判決對此未詳加調查釐清，遽為上開認
定，難謂為適法。(二)、被告之自白，必須與事實相符，始得採為論罪之證據，若其自
白顯有疑義，審理事實之法院，仍應調查其他必要之證據，否則，即難資以論罪科刑
。原判決採信丙○○於中機組及偵查中供稱：「（八十年三月十八日）第一次在福野
日本料理店見面時，乙○○講說證人不要再咬甲○○，……我則說證人如果不據實陳
述，可能會有偽證問題，乙○○表示證人部分已與法院打點好，不會有偽證問題。」
等語（見偵字第一九六四一號卷第二五四頁背面、第二六○頁），作為認定乙○○要
丙○○、石月裡找出證人，要證人不要出庭，且授意其等教唆證人將來在二審法院審
理刑事案件部分時出庭作偽證，其間丙○○向乙○○表示證人如不據實陳述，恐有偽
證問題，乙○○表示其會與法院打點好，不會有偽證問題等情之證據。微論丙○○供
述之內容與原判決所認定之事實已不盡相符，且卷查甲○○等偽造有價證券案，台灣
台中地方法院係於八十年十二月二十三日判決甲○○等無罪，有該院八十年度訴字第
九一號刑事判決附卷足憑（見第一審卷(二)第一七○頁至第一七二頁），則丙○○與乙
○○於八十年三月十八日在福野日本料理店見面時，該案尚在第一審法院審理中，尚
不生上訴第二審問題，乙○○何以會教唆丙○○找證人於第二審作偽證，又何以能與
法院打點好﹖均滋生疑義，是以丙○○此部分供述是否與事實相符，非無研求之餘地
，原審未詳加調查審酌，遽採為斷罪之證據，亦有未洽。(三)、證物應示被告，令其辨
認，如係文書而被告不解其意義者，應告以要旨。又卷宗內之筆錄及其他文書可為證
據者，應向被告宣讀或告以要旨，刑事訴訟法第一百六十四條、第一百六十五條第一
項定有明文。原判決既將王忠漢、廖金城之證言、原判決附表三所示者之空白委任狀
十三張、台中市第九信用合作社函、八十三年八月二十七日丙○○錄製簡文振錄音帶
及其譯文等證物，作為有罪判決之證據，自應於審判期日提示上訴人等辨認或告以要
旨，方為合法。乃原審未履行此項程序，將王忠漢、廖金城之證言向甲○○提示、宣
讀或告以要旨；且除王忠漢、廖金城之證言外，上述其餘證據亦未提示供乙○○辨認
（見原審法院上更(一)卷第一二五頁至第一四二頁審判筆錄），遽採為斷罪資料，難謂
無應於審判期日調查之證據而未予調查之違法。上訴人等分別提起上訴指摘原判決關
於上訴人等部分不當，尚非無理由，應認仍有撤銷發回更審之原因。原判決關於丙○
○不另為無罪諭知部分，基於審判不可分原則，併予發回。末查原判決事實記載丙○
○及石月裡受如原判決附表二所示之李美鳳等六十五人之委任求償投資債權而為他人
處理事務等情，理由內則謂石月裡並未受該附表二之人委任處理事務（見原判決第三
頁、第三十二頁），致事實記載與理由說明不盡一致，案經發回，更審時並應注意及
之。
據上論結，應依刑事訴訟法第三百九十七條、第四百零一條，判決如主文。
中      華      民      國    八十八    年      七      月     十五     日
                              最高法院刑事第五庭
                                  審判長法官  董  明  霈
                                        法官  丁  錦  清
                                        法官  賴  忠  星
                                        法官  林  茂  雄
                                        法官  陳  宗  鎮
      右正本證明與原本無異
                                              書  記  官
中      華      民      國    八十八   年       七     月    二十二     日
